【裁判字號】    90,重訴,503
【裁判日期】    920124
【裁判案由】    債務人異議之訴
【裁判全文】
臺灣桃園地方法院民事判決  九十年度重訴字第五○三號
    原      告    乙○○
                  丙○○
    被      告    甲○○
右當事人間債務人異議之訴事件，本院判決如左：
    主    文
原告之訴駁回。
訴訟費用由原告負擔。
    事    實
壹、原告方面：
一、聲明：
（一）台灣桃園地方法院九十年度執字第八○三八號強制執行程序應予撤銷。
（二）被告應將坐落桃園縣蘆竹鄉○○段第三一一地號、第三一二地號之土地全部，
      桃園縣蘆竹地政事務所八十二年十一月四日收件字號蘆字第○一四五八三號，
      本金最高限額新台幣（下同）一千二百萬元之抵押權登記予以塗銷。
二、陳述：
（一）緣於民國（下同）八十二年十一月四日，原告乙○○、訴外人婁良忠及邱張完
      妹以當時均為原告乙○○所有坐落桃園縣蘆竹鄉○○段第三一一地號、同段第
      三一二地號土地二筆（以下簡稱系爭土地），為被告設定存續期間自八十二年
      十一月二日起至九十二年十一月一日止，本金最高限額一千二百萬元之抵押權
      （以下簡稱系爭最高限額抵押權），其中系爭第三一一地號土地所有權業於八
      十六年四月二十九日移轉登記予原告丙○○。按最高限額抵押權，於債權人實
      行抵押權時特定其債權種類及債權額，所稱實行抵押權，並包括聲請抵押物拍
      賣裁定在內。查被告前於八十四年四月間已以原告為訴外人邱張完妹向被告所
      負債務擔保，設定最高限額抵押權而聲請拍賣系爭土地，經鈞院八十四年度拍
      字第四六四號裁定核准在案，則系爭最高限額抵押權所擔保債權於八十四年四
      月二十八日即因其聲請意旨而特定為「原告擔保邱張完妹所負債務」，此後新
      發生之債權自非系爭最高限額抵押權所擔保者。是被告其後另以訴外人婁良忠
      於八十五年二月十日承擔訴外人邱張完妹對被告之一千二百八十七萬六千二百
      八十五元債務，並簽發予被告同面額、發票日為八十五年二月十日、到期日為
      八十六年二月九日之本票（以下簡稱系爭本票）債權為據，聲請鈞院八十六年
      拍字第五○九號拍賣抵押物裁定，所憑本票債權即非系爭最高限額抵押權所擔
      保之債權，被告執以向鈞院以九十年度執字第八○三八號案件聲請強制執行，
      即有未合。爰依強制執行法第十四條第二項規定，起訴如訴之聲明第一項。
（二）又本票為提示證券，因提示而生本票付款請求權，並非一屆到期日即生本票請
      求權行使之效果。被告提出訴外人婁良忠所簽發系爭本票為擔保債權，聲請拍
      賣抵押物，既無本票准許強制執行之裁定，復未曾向婁良忠為付款之提示，則
      系爭本票時效應於八十九年二月九日完成，乃執行名義成立後有消滅或妨礙債
      權人請求之事由發生，原告亦得依強制執行法第十四條第一項規定，提起債務
      人異議之訴。
（三）次按法律行為，不依法定方式者，無效；不動產物權，依法律行為而取得、設
      定、喪失及變更者，非經登記，不生效力。民法第七十三條、第七百五十八條
      分別定有明文。抵押權為不動產物權，非經登記不生效力，抵押權人僅得依登
      記之內容行使其權利，是抵押權人及抵押債務人為何人、所擔保之債權為何種
      債權，均應以登記之內容為準，此即最高法院七十六年三月二十四日七十六年
      度第六次民事庭會議決議所稱之「抵押權所擔保之債權，其種類及範圍，屬於
      抵押權之內容」之旨。最高法院九十年度台上字第一一六四號判決亦以未登記
      抵押權所擔保債權種類之設定方式與最高限額抵押權之法律特性不相合致，而
      認該抵押權設定應屬無效。本件系爭最高限額抵押權之設定，從其土地登記簿
      之記載或抵押權設定契約書之內容觀之，無可論斷該抵押權所擔保債權種類，
      即有如前所述之無效事由，爰訴請塗銷系爭最高限額抵押權登記，如訴之聲明
      第二項。再按最高限額抵押契約定有存續期間者，其期間雖未屆滿，若所擔保
      債權所由生之契約已合法終止或因其他事由而消滅，且無既存之債權，而將來
      亦確定不再發生債權，其原擔保之存續期間內所可發生之債權，已確定不存在
      ，依抵押權之從屬性，應許抵押人請求抵押權人塗銷抵押權設定登記，最高法
      院八十三年台上字第一○五五號判例闡釋綦詳。是退步言，縱認欠缺所擔保債
      權種類登記之抵押權設定非屬無效，因抵押權所擔保之債權種類應以登記之內
      容為準，抵押權人亦僅能依登記之內容行使權利，則欠缺抵押權所擔保債權種
      類記載者，既無從依登記內容得知抵押權人執為行使抵押權之債權是否為抵押
      權效力所及，其情形與原擔保之債權已確定不存在情形無異，而依系爭最高限
      額抵押權之設定內容觀之，無從認為訴外人婁良忠之系爭本票債權亦為該最高
      限額抵押權所擔保債權，原告自得請求抵押權人即被告塗銷抵押權設定登記，
      並據為提起債務人異議之訴之理由。
（四）再退步言，縱認系爭最高限額抵押權之設定非屬無效，惟按由第三人就債權所
      為之擔保，除該第三人對於債務之承擔已為承認外，因債務之承擔而消滅，民
      法第三百零四條第二項定有明文。本件被告對訴外人邱張完妹之債權，已經訴
      外人婁良忠於八十五年二月十日出具同意書予以承擔，依前揭法條規定，原告
      就該債權所為設定抵押權之擔保，自因債務承擔而消滅。況系爭最高限額抵押
      權所擔保債權已於八十四年間特定為「邱張完妹對被告所負之債務」，則原告
      乙○○與訴外人婁良忠即使對被告亦負有債務，仍非抵押權擔保效力所及，故
      原告執之訴請被告塗銷系爭抵押權設定，自有理由。
三、對被告抗辯之陳述：
（一）本案與鈞院八十七年度重訴字第二四號、台灣高等法院八十七年度重上字第四
      二五號確定判決並無同一事件之情形，蓋鈞院八十七年度重訴字第二四號、台
      灣高等法院八十七年度重上字第四二五號案件之原告有數人，訴之聲明亦有數
      項，屬主觀及客觀訴之合併競合之案件，因其所形成之訴訟標的組合有數種可
      能性，自判決全文觀之，尚無法明瞭業經裁判之訴訟標的範圍，亦無從確認已
      經裁判之聲明究屬何人所主張，是該案中經判決駁回之訴訟標的既無法確定，
      與本件自無一事不再理之規定之適用。又鈞院八十七年度重訴字第二四號、台
      灣高等法院八十七年度重上字第四二五號案件審理之爭點，在於訴外人婁良忠
      所簽發之本票債權及該最高限額抵押債權是否存在；而本案之爭點，則在於被
      告所提出用以聲請拍賣抵押物之債權，非最高限額抵押債權確定後，抵押權所
      擔保之債權，就該抵押債權是否存在，則非爭執之點。又原告提起本件訴訟之
      訴訟標的乃九十年度執字第八○三八號強制執行程序之撤銷權，而鈞院八十七
      年度重訴字第二四號案件，其訴之聲明第四項訴訟標的則為鈞院八十六年度執
      字第三八○八號強制執行程序之撤銷權，二者訴訟標的不同。另原告乙○○、
      丙○○另案所提起者，乃訴請撤銷強制執行程序之債務人異議之訴，根本未涉
      及抵押權登記之塗銷，縱認原告於另案中曾起訴請求塗銷系爭最高限額抵押權
      登記，然於抵押權塗銷之訴中，原告據以請求塗銷之原因事實，並非純粹之攻
      擊防禦方法，而是法院審判對象之法律關係，即訴訟標的，鈞院前八十七年度
      重訴字第二四號判決係原告以抵押債權不存在依抵押權從屬效力為由訴請塗銷
      系爭最高限額抵押權登記，於本件則以系爭最高限額抵押權之設定未依法定方
      式自始無效，及訴外人婁良忠債務承擔未經原告乙○○同意，抵押權已經消滅
      為由，依民法第七百六十七條及不當得利請求權訴請塗銷抵押權登記，前後主
      張原因事實既不相同，其訴訟標的法律關係自亦不同，即難逕以訴訟標的業經
      裁判，依民事訴訟法第二百四十九條第一項第七款規定駁回其訴。
（二）而強制執行法第十四條第三項規定，是為防止債務人藉先後提起數個債務人異
      議之訴，而達拖延強制執行進行之意圖，是如非同一強制執行程序，因債務人
      無藉先後起訴以達拖延強制執行之虞，應非該條文規範範圍，自無以該條規定
      限制債務人重行提起異議之訴之必要。況前案之強制執行程序為鈞院八十六年
      度執字第三八○八號強制執行程序，本案強制執行程序為鈞院九十年度執字第
      八○三八號強制執行程序，二執行程序不同，係不同之訴及訴訟關係。且前鈞
      院八十七年度重訴字第二四號民是案件事實審言詞辯論終結在八十八年九月七
      日前，斯時訴外人婁良忠所簽發系爭本票之時效尚未消滅，而本案被告於九十
      年五月聲請強制執行時，本票債權時效已逾三年，尤無強制執行法第十四條第
      三項之問題。
（三）次查訴外人婁良忠於八十五年二月十日出具承擔訴外人邱張完妹債務之同意書
      （以下簡稱系爭同意書）上之簽名非原告乙○○所為，原告乙○○亦未授權訴
      外人婁良忠於其上簽名，故原告乙○○毋庸就訴外人邱張完妹對於被告之債務
      負給付責任，業據鈞院八十七年度重訴字第二四號、台灣高等法院八十七年度
      重上字第四二五號確定判決所確認，依爭點效理論，除原判決顯有違背法令，
      或當事人提出足以推翻原判斷之新訴訟資料外，同為該訴訟事件當事人之兩造
      ，於他訴訟中即不得為相反之主張，法院亦不得作相反之判斷（最高法院八十
      八年度台上字第二二三○號判決參照）。本件被告既未提出新訴訟資料，其空
      言主張原告乙○○因承擔邱張完妹之債務而提供系爭二筆土地為伊設定系爭最
      高限額抵押權，尚有未洽。
（四）又被告聲請八十六年度拍字第五○九號准予拍賣抵押物裁定時，係以訴外人婁
      良忠所簽發系爭本票作為債權憑證，此觀之鈞院上開裁定記載即明。被告於聲
      請上開裁定時，既未提出系爭同意書資為債權憑證，嗣後於聲請本件強制執行
      時亦未提出，則其據以聲請拍賣抵押物裁定及強制執行者，非系爭同意書債權
      ，亦非所稱借款債權，被告強謂乃根據系爭同意書請求清償債務，故未罹於時
      效云云，實屬牽強。其次，抵押權人得聲請法院拍賣抵押物，就其賣得價金而
      受清償者，依民法第八百七十三條第一項規定，限於債權已屆清償期，而未受
      清償時，始得為之。所謂已屆清償期而未受清償者，於債權人得依民法第三百
      十五條隨時請求清償之情形下，須經債權人請求清償，而債務人不為之時，始
      足當之，而被告未為付款之提示，已如前述，當無債權已屆清償期，而未受清
      償可言，依民法第八百七十三條第一項規定既不得聲請法院拍賣抵押物，自亦
      不得依同法第八百八十條規定主張於消滅時效完成後五年內實行抵押權，是本
      件尚非消滅時效完成後，得否實行抵押權之爭議。
（五）再者，最高限額抵押權人聲請裁定拍賣抵押物，為最高限額抵押權所擔保之債
      權確定之事由之一，惟確定事由發生時，法律應賦予何種效力，始為立法所關
      切並為雙方所爭論者，被告自認最高限額所擔保之原債權於確定事由發生後，
      其流動性隨即喪失等語，則流動性既已喪失，最高限額抵押權所擔保之債權種
      類、金額於斯時即確定。而最高限額抵押債權確定，與實際債權金額之結算乃
      不同概念，後者與抵押債權之確定或特定無關，亦無從衍生與查封之關係。簡
      言之，最高限額抵押權所擔保之債權，於確定事由發生時，其債權種類及金額
      即已特定，惟因債務人或抵押人尚有未能確知所擔保之債權金額而得要求債權
      人與之會算，乃生債務人或抵押人得請求債權人結算之規定。加以最高限額抵
      押權，於抵押權成立時，未必先有債權存在，故法院於抵押權人聲請拍賣抵押
      物裁定時，仍須就抵押權人提出之證據為形式上之審查而為准駁，倘形式上審
      查抵押權人提出之證據，足以證明抵押債權存在，且抵押債權金額確定時，法
      院即應為許可拍賣抵押物之裁定，最高法院八十五年度台抗字第三六七號裁定
      闡釋綦詳。準此，法院為許可拍賣抵押物之裁定前，既應於形式上先行審查抵
      押債權是否存在，暨抵押債權金額是否已確定，則抵押權人聲請抵押物准予拍
      賣裁定時，其債權種類及數額自然因其聲請意旨及所提出之債權憑證而確定。
      參以最高法院七十一年台抗字第三○六號判例指明：「最高限額抵押，......
      如債務人或抵押人否認先已有債權存在，或於抵押權成立後，曾有債權發生，
      而從抵押權人提出之其他文件為形式上之審查，又不能明瞭是否有債權存在時
      ，法院自無由准許拍賣抵押物」，及最高法院八十二年度台抗字第五七四號裁
      定，以「執行法院以相對人另提出之債權憑證即上開一千萬元本票，尚難認為
      在原執行名義即台北地院八十二年拍字第八九三號准予拍賣抵押物裁定所認定
      之抵押權擔保範圍，乃以裁定駁回相對人強制執行之聲請，於法並無違誤，原
      法院遽將執行法院之裁定廢棄，自有未合」，將台灣高等法院所為廢棄原執行
      法院裁定之裁定廢棄發回，顯認執行法院應以執行名義即准予拍賣抵押物裁定
      所認定之抵押權擔保範圍，資為得聲請強制執行之債權，亦即，最高限額抵押
      權所擔保之債權，乃由裁定准予拍賣抵押物之法院審認，一經載明於執行名義
      ，執行法院即應受其拘束。綜觀上開二最高法院見解，顯認有關確定最高限額
      抵押權所擔保之債權種類及數額，於抵押權人聲請裁定許可拍賣抵押物時即確
      定，而非以聲請強制執行或實施查封時為確定時點。至被告所引最高法院七十
      八年第十七次民事庭會議決議，係非抵押債權人對於尚未特定抵押債權之不動
      產聲請拍賣抵押物時應如何決定最高限額抵押權人之抵押債權流動性何時喪失
      之意見，並無否認最高限額抵押權人於聲請拍賣抵押物時，其抵押債權之流動
      性喪失。實則最高限額抵押權人實行抵押權而特定之債權，與查封並無論理上
      之關聯性，查封得特定抵押債權，僅於非最高限額抵押權人對於設有抵押權之
      不動產為強制執行時，始有討論之價值。本件被告既已於八十四年間就原告乙
      ○○為訴外人邱張完妹向被告所負債務之擔保，設定本金最高限額一千二百萬
      元之抵押權，因邱張完妹負債未還，聲請鈞院裁定許可拍賣系爭抵押物，並經
      鈞院八十四年度拍字第四六四號裁定書核准在案，依前述法理見解，應認系爭
      最高限額抵押權所擔保債權之流動性已喪失，此後發生之債權已非該抵押權所
      擔保之債權，原告雖未對被告提出計算請求，以確定負債是否為一千零八十五
      萬元，但此屬原告未行使債之請求權，並不妨礙抵押債權流動性已喪失之事實
      ，此後訴外人婁良忠於八十五年二月十日簽發系爭本票，既為抵押債權流動性
      喪失後始發生之債權，自非系爭最高限額抵押權所擔保債權。被告抗辯系爭本
      票債權發生於抵押權存續期間內，仍在擔保之範圍云云，顯然無視抵押債權確
      定後不生抵押債權存續期間之問題。
（六）末查兩造設定系爭最高限額抵押權之土地登記謄本未有抵押債權種類之約定，
      且無附件記載，雖抵押權設定契約書有邱張完妹、婁良忠及原告為連帶債務人
      之記載，但連帶債務人屬多數債務人債權人之關係，非涉債權之種類，亦無關
      抵押權設定之事項，且抵押權設定時，原告乙○○並不在場，何以在未經原告
      同意下，單純對訴外人邱張完妹之債務提供物之擔保，竟納入訴外人婁良忠為
      連帶債務人，該約定是否對原告乙○○生效不無疑義。且原告乙○○提供系爭
      土地為被告設定最高限額一千二百萬元之抵押權者，本僅預定以該不動產供邱
      張完妹對被告之債務為物上擔保，並由訴外人婁良忠及原告乙○○為連帶保證
      人，已收雙重保證效力，根本不及於原告乙○○或訴外人婁良忠對於被告所生
      之債務，蓋原告乙○○等二人本與被告無往來，不生預慮渠等二人對於將生債
      權債務之故。參以被告於鈞院審理時自承「最早對邱張完妹有債權，三人負連
      帶債務」、「乙○○部份無債務」等語，顯見訴外人婁良忠及原告乙○○僅係
      就訴外人邱張完妹對被告所生債務負連帶責任，其本身並非債務之直接產生者
      ，易言之，原告等三人與被告間僅存在一「邱張完妹對被告之債務」，而由渠
      三人負連帶責任，故系爭最高限額抵押權所擔保債權自僅限於邱張完妹與被告
      間所生者，而不及於訴外人婁良忠或原告乙○○，被告執訴外人婁良忠所簽發
      系爭本票聲請本件強制執行自非法之所許。另依被告與訴外人婁良忠於八十五
      年二月十日所簽訂之同意書內容，雙方明文約定由訴外人婁良忠承受邱張完妹
      對被告之債務，則被告自已不得再向訴外人邱張完妹主張權利，而邱張完妹亦
      已脫離該債權債務關係，是本件並非併存之債務承擔，仍有民法第三百零四條
      第二項規定之適用。
四、證據：提出訴外人婁良忠簽發本票、本院八十四年度拍字第四六四號裁定、本院
    八十六年度拍字第五○九號裁定、桃園縣蘆竹鄉○○段三一一、三一二地號土地
    登記簿謄本、抵押權設定契約書、同意書、鈞院八十七年度重訴字第二四號民事
    判決、台灣高等法院八十七年度重上字第四二五號民事判決、鈞院塗銷查封登記
    函各一件為證，並聲請訊問證人曾敏如。
貳、被告方面：
一、聲明：駁回原告之訴。
二、陳述：
（一）本件與鈞院八十七年度重訴字第二四號民事判決、台灣高等法院八十七年度重
      上字第四二五號民事判決、最高法院八十九年度台上字第三五號民事裁定之案
      件為同一事件：按關於消極確認之訴經確定判決，認法律關係成立予以駁回時
      ，就該法律關係之成立即有既判力，最高法院五十一年台上字第二三二號判例
      參照。查訴外人婁良忠前所提起確認本票債權不存在訴訟，既經受敗訴判決且
      告確定，原告自應受前案判決既判力之羈束，不容更為債權或抵押債權不存在
      之主張。且本件與前案當事人同一，原告於前次訴訟中請求確認本票債權、抵
      押債權不存在，並進而主張塗銷系爭抵押權登記、撤銷執行程序，在本案亦請
      求塗銷抵押權、撤銷執行程序，二者請求內容大致相同，況據新同一事件說理
      論，凡可能形成裁判矛盾者，均不允許以別訴請求，為防止法院裁判矛盾並達
      訴訟經濟目的，原告自不得再另行提起本件訴訟，另依爭點效理論，凡訴訟上
      重要爭點，經當事人盡其主張、舉證之能事，法院亦對之為實質審理時，法院
      就該爭點於判決理由中之判斷應有既判力，前案訴訟已認為被告對原告乙○○
      有一千二百萬元之抵押債權存在，且被告對訴外人婁良忠之系爭本票債權亦存
      在並為系爭最高限額抵押權效力所及，核與本件主要爭點相涉，故本案確為前
      案確定判決既判力所及，鈞院應依民事訴訟法第二百四十九條第一項第七款規
      定裁定駁回原告之訴。
（二）次查本件系爭債務原為訴外人邱張完妹對被告所負之借款債務，而訴外人婁良
      忠因與邱張完妹係多年熟識朋友關係，乃於八十二年十一月二日偕同被告至代
      書事務所辦理系爭最高限額抵押權設定契約，訴外人婁良忠聲稱系爭二筆土地
      實際上為其所有，因其不具自耕農身分，故信託登記於其妻舅即原告乙○○名
      下，並由原告乙○○出具委託書委託訴外人婁良忠全權代理辦理抵押權設定契
      約，渠等二人並同意擔任系爭借款之連帶債務人，後系爭借款債權由訴外人婁
      良忠與原告乙○○共同承擔，扣除其後償還之三百二十萬元，原告乙○○與訴
      外人婁良忠因而積欠被告一千二百八十七萬六千二百八十五元，訴外人婁良忠
      並簽發系爭本票予被告以償還債務，則訴外人婁良忠與原告乙○○既已承擔訴
      外人邱張完妹對被告之借款債務，其時效期間應為一般時效之十五年，訴外人
      婁良忠所簽發系爭本票僅是清償方法而已，縱或被告未為付款提示，亦無礙債
      權人據同意書請求清償借款。另按「以抵押權、質權或留置權擔保之請求權，
      雖經時效消滅，債權人仍得就其抵押物、質物或留置物取償」、「以抵押權擔
      保之債權，其請求權已因時效而消滅，如抵押權人，於消滅時效完成後，五年
      間不實行其抵押權者，其抵押權消滅」，此民法第一百四十五條第一項、第八
      百八十條分別定有明文。如前所述，系爭本票債權並無罹於消滅時效情事，即
      或有消滅時效完成，被告亦係在五年內實行抵押權，無有因除斥期間經過而權
      利消滅之事由。
（三）再者，確定事由之發生與結算實際債權金額固屬不同之概念，但抵押權之確定
      時點應係查封時。原告雖主張最高限額抵押權於債權人實行抵押權時特定其債
      權種類並債權額，所謂實行抵押權，並包括聲請抵押物拍賣裁定云云，所引以
      為據者乃法務部研修之民法物權編修正草案第八百八十一條之十第一項第五款
      之規定，姑不論該修正草案尚在研擬修訂階段，尚未發生法律之效力，縱以該
      修正草案所列數種確定事由觀之，僅在說明因確定事由之發生而使流動性歸於
      終止，至於債權確定之範圍及內容則另規定在該修正草案第八百八十一條之十
      一前段：「最高限額抵押權所擔保之原債權確定事由發生後，債務人或抵押人
      得請求債權人結算實際發生之債權額」，故聲請拍賣抵押物裁定僅單純是確定
      原因之一，至實際確定之債權內容尚賴債權債務雙方當事人實際結算，況依最
      高法院七十八年第十七次民事庭會議決議，亦認最高限額抵押權之確定時點應
      係查封之時。本件被告前據鈞院八十六年拍字第五○九號裁定聲請執行原告土
      地之鈞院八十六年執字第三八○八號執行程序查封時點分別為八十六年六月二
      十八日及同月三十日，故本件最高限額抵押債權應於是時始確定。
（四）三按所謂最高限額之抵押契約，係指所有人提供抵押物與債權人訂立在一定金
      額限度內，擔保現在已發生或將來可能發生之債權之抵押權設定契約，故除訂
      約時已發生之債權外，即將來發生之債權，在約定限額範圍內，亦為抵押權效
      力所及；此種抵押契約定有存續期間者，訂立契約之目的，顯在擔保存續期間
      內所發生之債權，凡在存續期間所發生之債權，皆為抵押權效力所及，於存續
      期間屆滿前所發生之債權，債權人在約定限額範圍內，對於抵押物均享有抵押
      權，除債權人拋棄擔保權利外，自無許抵押人於抵押權存續期間屆滿前，任意
      終止此種契約之理，縱令嗣後所擔保之債權並未發生，僅債權人不得就未發生
      之債權實行抵押權而已，非謂抵押人得於存續期間屆滿前終止契約而享有請求
      塗銷抵押權設定登記之權利。最高法院六十六年台上字第一０九七號判例參照
      。查本件被告債權存在之事實，業經訴外人婁良忠與原告乙○○、丙○○提起
      確認債權不存在訴訟而敗訴確定，是當事人間債權債務關係確係存在，無庸置
      疑。且系爭最高限額抵押權存續期間為八十二年十一月二日至九十二年十一月
      一日，他項權利證明書與系爭抵押權設定契約書並載有「義務人乙○○，連帶
      債務人乙○○、婁良忠、邱張完妹」、「權利總價值本金最高限額新台幣一千
      二百萬元」、「權利範圍全部」及「權利人即債權人甲○○、義務人兼連帶債
      務人乙○○、連帶債務人婁良忠、連帶債務人邱張完妹」、「擔保權利總金額
      本金最高限額新台幣一千二百萬元」、「債權債務範圍全部清償」之概括性規
      定，揆諸前揭判例意旨，系爭本票債權發生於系爭最高限額抵押權存續期間內
      ，自為抵押權擔保效力所及。又抵押權所擔保債權，其種類及範圍屬於抵押權
      之內容，依法雖應經登記，始生物權效力，然如內容過於冗長，得以附件記載
      。本件原告丙○○於八十六年四月十八日買受系爭第三一一地號土地時，土地
      登記簿已明確記載上開最高限額抵押權登記事項，原告丙○○已得從土地登記
      簿上明確得知，其所有系爭土地亦應為抵押權效力追及。另抵押權為不動產物
      權，非經登記不生效力，是抵押債務人究竟何人，應以設定登記內容為準，系
      爭最高限額抵押權設定契約已約定原告乙○○、訴外人婁良忠、邱張完妹均為
      債務人，且負連帶給付之責，被告對任一債務人之債權，均應為抵押權所擔保
      。而所謂連帶債務者，乃債務人中一人對被告所發生債務均負連帶之責，且解
      釋意思表示固需探求當事人之真意，惟契約文字如已表示當事人真意，無須別
      事探求者，即不得反捨文字而更為曲解，本件抵押權設定契約書既已載明原告
      乙○○、訴外人婁良忠、邱張完妹均為連帶債務人，縱訴外人婁良忠承擔訴外
      人邱張完妹債務，訴外人邱張完妹仍應負連帶給付責任，並不因訴外人婁良忠
      承擔債務而免責，加以所謂債務承擔係指債務人以外之第三人出面承擔債務之
      行為，倘原本即為債務人何來承擔債務之有？故訴外人婁良忠承擔邱張完妹之
      債務並非免責地債務承擔，原債務人並未脫離債務關係，自無民法第三百零四
      條第二項之適用。況被告對原告乙○○本即有一千萬元之債權。
（五）四按執行名義成立後，如有消滅或妨礙債權人請求之事由發生，債務人得於強
      制執行程序終結前，向執行法院對債權人提起異議之訴；執行名義無確定判決
      同一之效力者，於執行名義成立前，如有債權不成立或消滅或妨礙債權人請求
      之事由發生，債務人亦得於強制執行程序終結前提起異議之訴，強制執行法第
      十四條第一項前段、第二項分別有明文。查本件原告於鈞院八十六年度拍字第
      五０九號拍賣抵押物裁定執行名義成立前後並無任何消滅或妨礙債權人請求事
      由發生，故原告提起本件債務人異議之訴顯非合法。參以同法第三項規定，如
      有多數異議原因事實，應一併主張，否則不得再行提起異議之訴，本件原告前
      已以本票債權、抵押債權不存在為由，提起債務人異議之訴，並受敗訴判決確
      定，雖本件所持異議理由與前案容有所異，惟據該條項規定，原告須於前訴一
      併主張，不得再就未一併主張之異議原因提起異議之訴。
（六）原告復主張本件最高限額抵押權之設定，因被告對訴外人邱張完妹之債權，由
      訴外人婁良忠為債務承擔，依民法第三百零四條第二項規定，原告就該債權所
      為設定抵押權之擔保，因債務承擔而消滅，自得訴請塗銷抵押權登記云云，但
      查原告所有系爭二筆土地之處理及與被告協商等，均由訴外人婁良忠出面代理
      ，原告從未有過異議，是簽立系爭同意書時原告乙○○雖未在場，但仍應負表
      現代理人之授權責任，退步言，系爭土地之抵押權係以擔保訴外人婁良忠、邱
      張完妹、原告乙○○之連帶債務，已如前述，即使系爭同意書對原告乙○○不
      生效力，然被告只需對該三人中一人有債權存在，即得行使抵押權。而系爭最
      高限額抵押權設定契約既定有存續期間，訂立契約目的又在擔保存續期間內被
      告對原告乙○○及訴外人婁良忠、邱張完妹所發生之債權債務，是在存續期間
      內所生債權，均為抵押權效力所及。系爭本票發票日為八十五年二月十日、到
      期日為八十六年二月九日，其發生在兩造約定最高限額抵押權存續期間、限額
      範圍內，自為系爭最高限額抵押權效力所及。
三、證據：提出訴外人邱張完妹簽立之確認書、鈞院八十七年度重訴字第二四號民事
    判決、台灣高等法院八十七年度重上字第四二五號民事判決、最高法院八十九年
    度台上字第三五號民事裁定、抵押權設定契約書、他項權利證明書、原告乙○○
    出具之抵押權設定委託書各一件、土地登記謄本二件為證。
參、本院依職權調閱本院八十六年度執字第三八○八號、九十年度執字八○三八號強
    制執行卷宗，並調閱本院八十四年度促字第四五八六號支付命令案卷，及本院八
    十七年度重訴字第二四號、台灣高等法院八十七年度重上字第四二五號與最高法
    院八十九年度台上字第三五號民事卷宗，復依職權調閱系爭土地抵押權設定登記
    相關資料。
    理    由
一、按民事訴訟法上所謂一事不再理原則，乃指同一事件已有確定之終局判決者而言
    ，所謂同一事件必同一當事人、就同一訴訟標的、而為訴之同一聲明，若此三者
    有一不同，即不得謂為同一事件，自不受確定判決之拘束。最高法院四十六年度
    台上字第二二三號判決要旨可資參酌。查本件原告乙○○與訴外人婁良忠曾對被
    告提起確認被告對於訴外人婁良忠之系爭一千二百八十七萬六千二百八十五元本
    票債權不存在，與確認被告對於訴外人婁良忠、原告乙○○就坐落桃園縣蘆竹鄉
    ○○段第三一一地號、第三一二地號土地全部，八十二年十一月四日收件蘆字第
    ○一四五八三號所設定本金最高限額一千二百萬元抵押權所擔保之債權不存在，
    及塗銷該抵押權設定登記，並撤銷本院八十六年度執字第三八○八號強制執行程
    序等訴，業已確定，有原告提出本院八十七年度重訴字第二四號、台灣高等法院
    八十七年度重上字第四二五號民事判決、被告提出最高法院八十九年度台上字第
    三五號裁定存卷可按，並經本院調閱上開卷宗核閱屬實。原告復提起本件訴訟，
    其聲明雖有重複，惟查，原告所提起前開本院八十七年度重訴字第二四號民事案
    件，係以訴外人婁良忠、原告乙○○與被告間所簽發系爭本票債權不存在、無抵
    押權所擔保債權為據，而訴請塗銷抵押權登記，進而請求撤銷以本院八十六年度
    拍字第五○九號拍賣抵押物裁定為執行名義之本院八十六年度執字第三八○八號
    強制執行程序，其於本件訴訟則係主張本院九十年度執字八○三八號強制執行程
    序據以為執行名義之本院八十六年度拍字第五○九號拍賣抵押物裁定所載訴外人
    婁良忠對被告所負欠一千二百八十七萬六千二百八十五元債務非系爭土地設定最
    高限額一千二百萬元抵押權所擔保之債權，及訴外人婁良忠對被告之本票債務業
    已罹於消滅時效為由，訴請撤銷本院九十年度執字八○三八號強制執行程序，並
    以系爭最高限額抵押權之設定未登記所擔保之債權為何種債權有無效之情形，與
    被告對訴外人邱張完妹之債權，已經訴外人婁良忠為債務承擔，依民法第三百零
    四條第二項規定，原告就該債權所為設定抵押權之擔保，亦因債務承擔而消滅為
    由，訴請塗銷系爭最高限額抵押權之登記。是就債務人異議之訴部份，其異議之
    執行名義固均為本院八十六年度拍字第五○九號拍賣抵押物裁定，惟其先後二訴
    訟異議之原因事實則不相同，為不同訴訟標的；而塗銷抵押權登記之訴部份，原
    告於前訴係以訴外人婁良忠對被告給付票款義務不存在、對原告乙○○無抵押債
    權之消極事由為原因事實，於本件訴訟則以抵押權設定契約本身有無效情事及原
    告就訴外人邱張完妹之債權所提供抵押權之擔保，因債務承擔而消滅為其主張之
    原因事實，二訴法律關係不同、其權利主體亦不同，自非屬同一事件。是原告提
    起本件訴訟無民事訴訟法第二百四十九條第七款之情形，被告抗辯原告提起本件
    訴訟有違一事不再理原則，尚屬無據。
二、查原告乙○○、訴外人婁良忠及邱張完妹於八十二年十一月四日，以當時均為原
    告乙○○所有坐落桃園縣蘆竹鄉○○段第三一一地號、同段第三一二地號土地二
    筆，為被告設定存續期間自八十二年十一月二日起至九十二年十一月一日止，本
    金最高限額一千二百萬元之抵押權。於八十四年四月間，被告以原告乙○○提供
    系爭土地為訴外人邱張完妹向被告所負債務之擔保，設定本金最高限額一千二百
    萬元之抵押權，因訴外人邱張完妹負欠其一千零八十五萬元，已屆清償期而未為
    清償，乃聲請准予拍賣該抵押物，經本院以八十四年度拍字第四六四號裁定准許
    在案。惟於八十五年二月十日，訴外人婁良忠以自己及原告乙○○名義，出具內
    容略為由原告乙○○及訴外人婁良忠承擔訴外人邱張完妹對被告一千六百零七萬
    六千二百八十五元之債務，於同年月十三日先行償還其中三百二十萬元等語之同
    意書一紙，並由訴外人婁良忠簽發面額為一千二百八十七萬六千二百八十五元，
    發票日八十五年二月十日、到期日八十六年二月九日之本票一紙予被告充為清償
    所承擔之訴外人邱張完妹對被告債務之用。被告乃於八十六年二月間另以訴外人
    婁良忠負欠其一千二百八十七萬六千二百八十五元，已屆清償期而未為清償，原
    告乙○○提供系爭土地為訴外人婁良忠向被告所負債務之擔保，設定本金最高限
    額一千二百萬元之抵押權為由，聲請准予拍賣該抵押物，亦經本院以八十六年度
    拍字第五○九號裁定准許在案。被告遂持前開八十六年度拍字第五○九號民事裁
    定，聲請對系爭二筆土地實施強制執行，並經本院以八十六年度執字第三八○八
    號民事強制執行事件執行查封在案，其中系爭第三一一地號土地，業經原告乙○
    ○於八十六年四月十八日將之出售予原告丙○○，並於同年月二十九日辦畢所有
    權移轉登記。原告與訴外人婁良忠再於八十六年九月八日，以系爭本票債權不存
    在，提起確認債權不存在之訴，並以抵押債權不存在為據，訴請塗銷系爭最高限
    額抵押權登記，原告則提起債務人異議之訴，經本院八十七年度重訴字第二四號
    判決、台灣高等法院八十七年度重上字第四二五號判決以被告對原告乙○○有一
    千萬元之債權業經其聲請發支付命令確定、而對訴外人婁良忠亦有一千二百八十
    七萬六千二百八十五元之本票債權，分別駁回前開訴訟，並經最高法院八十九年
    度台上字第三五號裁定駁回上訴確定。然系爭土地於本院八十六年度執字第三八
    ○八號強制執行程序經三次減價拍賣無人應買，依法撤銷查封。被告繼於九十年
    五月間，持本院八十六年度拍字第五○九號民事裁定，第二次聲請對原告乙○○
    、丙○○所有之系爭二筆土地實施強制執行，並經本院以九十年度執字第八○三
    八號民事強制執行事件執行查封在案等情。業據原告提出訴外人婁良忠簽發本票
    、本院八十四年度拍字第四六四號裁定、本院八十六年度拍字第五○九號裁定、
    桃園縣蘆竹鄉○○段三一一、三一二地號土地登記簿謄本、抵押權設定契約書、
    同意書、本院八十七年度重訴字第二四號民事判決、台灣高等法院八十七年度重
    上字第四二五號民事判決、被告提出最高法院八十九年度台上字第三五號裁定等
    為證，復經本院依職權調閱本院八十六年度執字第三八○八號、九十年度執字八
    ○三八號強制執行卷宗，及本院八十七年度重訴字第二四號、台灣高等法院八十
    七年度重上字第四二五號與最高法院八十九年度台上字第三五號民事卷宗核閱屬
    實，且為兩造所不爭執，均堪信為真實。
三、本件原告起訴以：（一）被告前於八十四年四月間即以原告為訴外人邱張完妹向
    被告所負債務擔保，設定系爭最高限額抵押權而聲請拍賣系爭土地，並經本院八
    十四年度拍字第四六四號裁定核准在案，則系爭最高限額抵押權所擔保債權於八
    十四年四月二十八日即已特定為「原告擔保邱張完妹所負債務」，此後因訴外人
    婁良忠承擔訴外人邱張完妹之債權，已非系爭最高限額所擔保之債權，及（二）
    被告執以聲請本院九十年度執字八○三八號強制執行案件之本院八十六年度拍字
    第五○九號拍賣抵押物裁定，係以訴外人婁良忠對被告所負系爭本票債權為抵押
    權所擔保債權，被告既無本票准許強制執行之裁定，復未曾向婁良忠為付款之提
    示，則該本票已經時效完成，且依系爭最高限額抵押權之設定內容觀之，無從認
    為訴外人婁良忠之系爭本票債權亦為該最高限額抵押權所擔保債權，乃以執行名
    義成立前、後有消滅或妨礙債權人請求之事由發生，依強制執行法第十四條第一
    項、第二項規定，提起異議之訴；併以（三）系爭最高限額抵押權之設定未有抵
    押債權種類之登記，亦無附件記載，且未特定所擔保之債權為何種債權，認違反
    民法第七百五十七條規定，而依同法第七十三條規定有無效之情形，即認系爭最
    高限額抵押權登記非無效，但未可見訴外人婁良忠之系爭本票債權亦為該最高限
    額抵押權所擔保債權，與（四）被告對訴外人邱張完妹之債權，既經訴外人婁良
    忠為債務承擔，依民法第三百零四條第二項規定，原告就該債權所為設定抵押權
    之擔保，亦因債務承擔而消滅為由，訴請塗銷系爭最高限額抵押權之登記。被告
    則以：（一）本件債務原為訴外人邱張完妹對被告所負之借款債務，經訴外人婁
    良忠於八十五年二月十日為債務承擔，並簽發系爭本票為清償工具，故系爭債務
    時效期間應為十五年，且依民法第一百四十五條第一項、第八百八十條規定，縱
    認系爭本票有消滅時效完成情事，被告亦係在五年內實行抵押權，並無因除斥期
    間經過而權利消滅之事由，及（二）最高限額抵押所擔保債權之確定，依最高法
    院七十八年第十七次民事庭會議決議，應於最高限額抵押權人聲請強制執行而查
    封系爭二筆土地時方確定，故系爭最高限額抵押權所擔保債權確定時點應係前八
    十六年執字第三八○八號執行程序查封系爭土地時點，即八十六年六月二十八日
    及同月三十日，是訴外人婁良忠所承擔債務仍在系爭最高限額抵押權所擔保債權
    範圍內，且（三）本件原告既已以本票債權、抵押債權不存在為由，訴請塗銷抵
    押權登記並提起債務人異議之訴撤銷強制執行程序而受敗訴判決確定，雖本件所
    持異議理由與前案容有所異，據強制執行法第十四條第三項規定，原告須於前訴
    一併主張，不得再就未一併主張之異議原因提起異議之訴，原告依強制執行法第
    十四條第一項、第二項規定，提起債務人異議之訴，為無理由；又（四）依系爭
    最高限額抵押權設定契約書之記載，並揆諸最高法院六十六年台上字第一０九七
    號判例意旨，本件抵押權設定並無無效之情形，併（五）系爭二筆土地之處理及
    與被告協商等，均由訴外人婁良忠出面代理，原告乙○○從未有異議，是訴外人
    婁良忠於八十五年二月十日簽立系爭同意書時原告乙○○雖未在場，但仍應負表
    現代理人之授權責任，且系爭土地之最高限額抵押權係以擔保訴外人婁良忠、邱
    張完妹、原告乙○○之連帶債務，即使系爭同意書對原告乙○○不生效力，然被
    告只需對該三人中一人有債權存在，即得行使抵押權，況被告對原告乙○○本即
    有一千萬元之債權等語置辯。則本件爭執要點應在於（一）原告提起本件債務人
    異議之訴是否有強制執行法第十四條第三項規定之適用？（二）本件被告聲請強
    制執行之債權有無時效消滅情形？（三）系爭最高限額抵押權之設定有無效情形
    ？（四）系爭最高限額抵押權有無抵押權所擔保債權消滅而可以塗銷之情形？
四、按八十五年十月九日修正公布強制執行法仿德、日之立法例新設第十四條第三項
    規定：「依前二項規定起訴，如有多數得主張異議原因事實，應一併主張之。其
    未一併主張者，不得再行提起異議之訴。」，所謂一併主張，學說上有同一訴狀
    說、同一審級說及同一訴訟說等三說，日本學說、實務採同一訴訟說，即在同一
    訴訟程序事實審言詞辯論終結前，得自由追加其他個別之異議原因事實，如未一
    併主張則不得再提起異議之訴，我國強制執行法學者亦多採此說（見張登科八十
    七年九月修訂版強制執行法第一六四頁、楊與齡八十六年七月修正版強制執行法
    論第二四六頁）。因此債務人提起異議之訴確定後，除其他異議之原因事實，係
    發生在前訴訟事實審言詞辯論終結後，或於前訴訟有不可期待提出之特別情事外
    ，債務人不得以其他異議原因事實再提起債務人異議之訴。反面言之，如於前訴
    訟事實審言詞辯論終結後始發生異議原因，債務人自得復提起異議之訴，而無強
    制執行法第十四條第三項之適用。本件原告以系爭最高限額抵押權所擔保債權於
    八十四年四月二十八日被告第一次聲請拍賣抵押物裁定時即已特定為「原告擔保
    邱張完妹所負債務」，此後因訴外人婁良忠承擔訴外人邱張完妹之債權已非系爭
    最高限額所擔保之債權，及依系爭最高限額抵押權之設定內容觀之，無從認訴外
    人婁良忠之系爭本票債權亦該最高限額抵押權所擔保之債權為異議原因，提起債
    務人異議之訴，乃本院八十七年度重訴字第二四號及台灣高等法院八十七年度重
    上字第四二五號債務人異議之訴之事實審言詞辯論終結前即已存在之原因事實，
    原告既未在前審一併主張，且無不可期待其於前審提出之情事，依法原告不得再
    以該等異議原因提起債務人異議之訴，業經本院另以裁定駁回外，就原告主張系
    爭本票債權時效已經消滅部分，因訴外人婁良忠所簽發系爭本票到期日為八十六
    年二月九日，倘依原告主張有時效消滅情事，應於八十九年二月八日時效始完成
    ，係台灣高等法院八十七年度重上字第四二五號判決事實審言詞辯論終結後方發
    生之新事實，自不受強制執行法第十四條第三項之限制。但按當事人主張有利於
    己之事實者，就其事實有舉證之責任，民事訴訟法第二百七十七條前段定有明文
    。又本票內記載免除作成拒絕證書者，執票人仍應於所定期限內為付款之提示，
    但主張執票人未為提示者，應負舉證之責，票據法第一百二十四條、第九十五條
    亦有明文。查由訴外人婁良忠所簽發系爭本票既載明免除作成拒絕證書，有原告
    提出該本票影本在卷可稽，則揆諸上揭法條規定，原告主張被告未經提示付款，
    自應由其負舉證責任，原告迄本件訴訟終結，猶未就此舉證以實其說，其主張被
    告未曾向訴外人婁良忠為付款之提示云云，即無足採。再按票據法第二十二條第
    一項前段規定，票據上之權利，對本票之發票人，自到期日起算，三年不行使而
    消滅；又消滅時效因起訴而中斷，而開始執行行為或聲請強制執行，與起訴有同
    一效力，民法第一百二十九條亦有明文。查訴外人婁良忠簽發之系爭本票如無時
    效中斷或不完成事由，應於八十九年二月八日時效完成，已如前述，惟被告於系
    爭本票時效尚未消滅之八十六年四月間即以該本票為債權內容聲請拍賣抵押物裁
    定，並於同年四月二十二日以該八十六年度拍字第五○九號拍賣抵押物裁定向本
    院聲請強制執行，因於該次強制執行程序，系爭土地經三次減價拍賣，仍無人應
    買，本院依法於九十年四月間撤銷查封，被告繼於九十年五月二十一日再持前開
    民事裁定，第二次聲請對原告乙○○、丙○○所有之系爭二筆土地實施強制執行
    ，並經本院以九十年度執字第八○三八號民事強制執行事件執行查封在案，有原
    告提出本院八十六年度拍字第五○九號民事裁定、本院九十年四月二十二日桃園
    丁民執三字第三八○八號塗銷查封登記函在卷可參，並經本院依職權調閱本院八
    十六年度執字第三八○八號、九十年度執字第八○三八號拍賣抵押物執行卷查核
    屬實，則被告自系爭本票到期日後即無間斷地實行其票據上權利，自無時效消滅
    之情事，故原告主張系爭本票債權業經時效消滅，乃執行名義成立後有消滅或妨
    礙債權人請求之事由發生云云，提起債務人異議之訴，自屬無據。
五、繼按所謂最高限額之抵押契約，係指所有人提供抵押物，與債權人訂立在一定金
    額之限度內，擔保現在已發生及將來可能發生之債權之抵押權設定契約而言。此
    種抵押權所擔保之債權，除訂約時已發生之債權外，即將來發生之債權，在約定
    限額之範圍內，亦為抵押權效力所及。又按抵押權所擔保之債權，其種類及範圍
    ，屬於抵押權之內容，依法固應經登記，始生物權之效力，但如因內容過於冗長
    ，登記簿所列各欄篇幅不能容納記載，可以附件記載，作為登記簿之一部分，因
    此關於最高限額抵押權所擔保之債權，雖未記載於土地登記簿，然於聲請登記時
    提出之最高限額抵押權設定契約書，有該項債權之記載者，此契約書既作為登記
    簿之附件，自為抵押權效力所及。（最高法院八十四年台上字第一九六七號判例
    、七十六年度第六次民事庭會議決議意旨參照）。查系爭土地之抵押權設定契約
    書載明擔保權利總金額「本金最高限額新台幣一千二百萬元整」，其權利存續期
    間則載明「自民國八十二年十一月二日起至民國九十二年十一月一日止」，債務
    清償日期並記載「依照各個債務契約所約定之清償日期」，且以原告乙○○、訴
    外人婁良忠、邱張完妹為連帶債務人，有本院依職權調閱系爭土地抵押權登記申
    請書所附土地抵押權設定契約書存卷可按，是系爭抵押權之設定並非擔保特定債
    權，然所擔保債權仍須限於在系爭最高限額抵押權存續期間內發生之債務契約，
    不包括因侵權行為或不當得利所生之偶發債務，又本件最高限額抵押權之設定係
    因訴外人邱張完妹於八十二年十一月以前已向被告借貸達九百萬元，嗣於八十二
    年十一月四日訴外人邱張完妹再向被告借貸一百萬元，原告乃要求訴外人邱張完
    妹邀同原告乙○○設定系爭最高限額一千二百萬元之抵押權，亦據訴外人邱張完
    妹於台灣高等法院八十七年度重上字第四二五號民事案件審理中陳述綦詳，業經
    本院調閱該民事案卷查閱屬實，並有該民事判決書附卷可按，故兩造間就系爭最
    高限額抵押權所擔保債權之範圍雖約定較為廣泛，惟最高限額抵押權所擔保之債
    權本具有不特定性，且最高限額抵押權於設定時通常並無債權發生，故設定抵押
    權後，是否會發生擔保之債權及發生債權之額度為何，對於抵押人在訂立抵押權
    設定契約時本具有某種程度之不可預測性，此即最高限額抵押權與一般抵押權不
    同之特質，苟債務之發生非純係偶發性之債務而使抵押人或債務人過度負擔無法
    預測之危險，未能遽以抵押權設定契約未標明債務關係之法律定性，即謂全無範
    圍之限定，而本件最高限額抵押權所擔保債權既有一定之法律關係可資從屬（如
    前開消費借貸等債務契約），即仍有其基礎法律關係存在，不致使抵押權人負擔
    不可預期之債務，究與原告所主張包括現在及將來之一切債權之概括範圍不同，
    尚難謂與抵押權之從屬性有違。是原告主張系爭最高限額抵押權之設定未有抵押
    債權種類之約定，且未特定所擔保之債權為何種債權，認違反民法第七百五十七
    條規定，而依同法第七十三條規定有無效之情形云云，自無足採。
六、續按數人負同一債務，明示對於債權人各負全部給付之責任者，為連帶債務；又
    連帶債務之債權人，得對於債務人中之一人或數人或其全體，同時或先後請求全
    部或一部之給付；連帶債務未全部履行前，全體債務人仍負連帶責任。民法第二
    百七十二條、第二百七十三條第一項、第二項分別定有明文。查系爭於八十二年
    十一月四日簽訂之最高限額抵押權契約書約定，除原告乙○○提供當時均為其所
    有之系爭土地為抵押物外，原告乙○○、訴外人婁良忠、邱張完妹並均約定為連
    帶債務人，有本院依職權調閱系爭土地抵押權登記申請書所附土地抵押權設定契
    約書存卷可按，而該抵押權設定契約書訂立情形，並經證人曾敏如到庭具結證稱
    ，是訴外人廖振賢找伊承作本件最高限額抵押權設定事宜，抵押權設定契約書應
    記載金額、時間、違約金利率等，都是訴外人廖振賢告知，連帶債務人之記載亦
    係訴外人廖振賢說明要如此記載的，並授權伊刻製被告印章，還告知伊訴外人邱
    張完妹的電話，伊曾打電話向邱張完妹說明義務人兼連帶債務人及其他二連帶債
    務人應準備事項，訴外人邱張完妹有打電話確認其應負之義務，未見過原告乙○
    ○，乙○○部份是乙○○出具委任狀委託訴外人婁良忠來辦理，訴外人婁良忠來
    事務所時，因見他年紀大曾特別跟他說他是連帶債務人，婁良忠有點點頭，本來
    拿印章就要蓋，伊怕他蓋不清楚所以就幫他蓋，至連帶債務人的記載，是視當事
    人要求記載，也有僅記載為義務人兼連帶債務人者，也有記載為連帶保證人者，
    也有記載為連帶債務人者，端視當事人如何交代等語，兩造且不爭執原告乙○○
    曾出具委任狀委託訴外人婁良忠代理簽訂系爭抵押權設定契約書及系爭抵押權設
    定契約書上原告乙○○、訴外人婁良忠印文之真正，並據被告提出原告不爭執真
    正之由原告乙○○出具委託書一紙為證，則依上開書證及證人曾敏如證述，堪信
    本件原告乙○○與訴外人婁良忠、邱張完妹應有以契約行為明示而成立連帶債務
    之意思，故系爭最高限額抵押權之設定係為擔保原告乙○○、訴外人婁良忠及邱
    張完妹對被告之債務。又按法院於確定判決理由中，就訴訟標的以外當事人所主
    張之重要爭點本於當事人辯論之結果以為判斷時，除有顯然違背法令，或當事人
    已提出新訴訟資料足以推翻原判斷之情形外，同一當事人就與該重要爭點有關所
    提起之他訴訟，不得再為相反之主張，法院亦不得為相反之判斷，以符民事訴訟
    法上之誠信原則。最高法院八十八年度台上字第二二三○號判決參照。經查訴外
    人婁良忠與被告於八十五年二月十日簽立內容略為由原告乙○○及訴外人婁良忠
    免責地承擔訴外人邱張完妹對被告之一千六百零七萬六千二百八十五元之債務之
    同意書乙紙，業經本院八十七年度重訴字第二四號、台灣高等法院八十七年度重
    上字第四二五號判決以系爭同意書係由被告與訴外人婁良忠私自簽立，原告乙○
    ○並未同意於該同意書上簽名，訴外人婁良忠代為簽名乃無權代理，認原告乙○
    ○不受系爭同意書所載債務承擔表示之拘束，並經最高法院八十九年度台上字第
    三五號裁定駁回上訴確定，有各該民事判決影本存卷可稽，而該訴訟事件之當事
    人除訴外人婁良忠外，與本件訴訟事件之當事人相同，本件兩造復未再就此部分
    事實提出新訴訟資料以推翻前開判決判斷，揆諸前開說明，應認訴外人邱張完妹
    對被告之債務業經訴外人婁良忠免責地予以承擔，則由連帶債務人中之一承擔債
    務之契約，既已因債權人即被告合意而成立，他連帶債務人即訴外人邱張完妹之
    債務即移轉於該承擔債務之人即訴外人婁良忠，訴外人邱張完妹自不再負連帶清
    償之責。惟按最高限額抵押權所擔保債權固得因一定事由之發生歸於具體特定，
    此學說、實務所肯認。然最高限額抵押權所擔保債權確定之效果，參照民法物權
    編修正草案第八百八十一條之十二規定，乃除法律另有規定外，其擔保效力不及
    於繼續發生之債權或取得之票據上權利。換言之，最高限額抵押權確定後，其效
    果乃擔保之債權由約定擔保範圍之不特定債權變更為擔保確定前已存在之特定債
    權。查訴外人邱張完妹對被告所負債務雖已於八十五年二月十日經訴外人婁良忠
    承擔，訴外人邱張完妹不再負連帶清償之責，然被告前於八十四年間即以其與原
    告乙○○間於八十三年十一月三日發生之債務聲請本院發支付命令確定，已經本
    院依職權調閱本院八十四年度促字第四五八六號支付命令案卷核閱屬實，且為兩
    造所不爭執，是縱依原告主張認系爭最高限額抵押權所擔保債權確定時點係在被
    告第一次聲請抵押物拍賣裁定之八十四年四月間，原告乙○○對被告負欠之一千
    萬元債務仍在系爭最高限額抵押權所擔保範圍內。則原告乙○○與訴外人婁良忠
    、邱張完妹既係以契約行為明示而成立連帶債務，且系爭最高限額抵押權係為擔
    保原告乙○○、訴外人婁良忠及邱張完妹對被告之債務，已如前述，原告又未主
    張任何上開支付命令確定後該債權有消滅之事實，縱訴外人婁良忠承擔連帶債務
    人中之一人所負債務，他連帶債務人即原告乙○○所負連帶債務並不因而受影響
    ，原債務人既未脫離債務關係，原由其所提供就債權所為之擔保，亦不因連帶債
    務人之一承擔他連帶債務人之債務而消滅，自無民法第三百零四條第二項規定之
    適用。從而，原告主張被告對訴外人邱張完妹之債權，已經訴外人婁良忠為債務
    承擔，依民法第三百零四條第二項規定，原告就該債權所為設定抵押權之擔保，
    亦因債務承擔而消滅云云，亦無足採。
七、末按不動產所有人設定抵押權後，得將不動產讓與他人，但其抵押權不因此而受
    影響。民法第八百六十七條定有明文。同法第八百六十八條並規定，抵押之不動
    產，如經分割或讓與其一部，或擔保一債權之數不動產而以其一讓與他人者，其
    抵押權不因此而受影響。是系爭二筆土地既已於八十二年十一月四日經當時所有
    權人即原告乙○○為被告設定存續期間自八十二年十一月二日起至九十二年十一
    月一日止，本金最高限額一千二百萬元之抵押權，其後且無抵押權設定無效或所
    擔保債權經清償、代物清償、提存、抵銷、混同等債務消滅之情事，原告乙○○
    嗣於八十六年四月十八日將系爭二筆土地中坐落桃園縣蘆竹鄉○○段三一一地號
    土地出售予原告丙○○，並於同年月二十九日辦畢所有權移轉登記，仍不影響存
    續於該筆土地上抵押權之效力。
八、綜合前述，本件原告以訴之客觀合併提起債務人異議之訴及塗銷抵押權登記訴訟
    ，前者部分因違反強制執行法第十四條第三項之規定，經本院以起訴不備其他要
    件裁定駁回外，就原告主張被告聲請拍賣抵押物裁定者係訴外人婁良忠之本票債
    權，該本票未經提示且已經時效完成部份，緣原告未能就所主張被告未曾向訴外
    人婁良忠為付款之提示一節舉證以實其說，且被告自該本票到期日後即無間斷地
    實行其票據上權利，亦無時效消滅情事，故原告主張執行名義成立後有消滅或妨
    礙債權人請求之事由發生，提起本件債務人異議之訴，請求撤銷本院九十年度執
    字第八○三八號強制執行程序，自無理由。至原告起訴請求塗銷抵押權登記部分
    ，因本件系爭最高限額抵押權所擔保債權仍有一定之法律關係可資從屬，非屬原
    告所稱概括最高限額抵押權，且原告乙○○與訴外人婁良忠、邱張完妹有以契約
    行為明示而成立連帶債務，雖連帶債務人中訴外人婁良忠承擔連帶債務人中之另
    一人即訴外人邱張完妹對被告所負債務，但原告乙○○亦對被告負欠一千萬元債
    務，原由其所提供就債權所為之擔保，自不因此消滅，原告又未能證明系爭最高
    限額抵押權所擔保債權有經清償、代物清償、提存、抵銷、混同而消滅之情事，
    則原告訴請塗銷兩造間就系爭土地所設定、桃園縣蘆竹地政事務所收件字號蘆字
    第○一四五八三號之最高限額抵押權登記，亦屬無據。從而，原告之訴為無理由
    ，應予駁回。
九、本件事證已臻明確，兩造其餘主張陳述，經審酌核於判決不生影響，爰不一一論
    述，附此敘明。
十、結論：本件原告之訴為無理由，依民事訴訟法第七十八條、第八十五條第一項前
    段，判決如主文。
中      華      民      國    九十二    年      一      月    二十四    日
                                        臺灣桃園地方法院民事第二庭
~B法      官  管靜怡
右為正本係照原本作成
如對本判決上訴須於判決送達後廿日內向本院提出上訴狀
中      華      民      國    九十二    年      一      月    二十七    日
~B書  記  官  趙芳媞


司法院資訊處製作；財團法人民間司法改革基金會備份。
